【裁判字號】    99,事聲,24
【裁判日期】    990311
【裁判案由】    聲明異議
【裁判全文】
臺灣屏東地方法院民事裁定              99年度事聲字第24號
異  議  人  元大商業銀行股份有限公司
法定代理人  丁○○
代  理  人  乙○○
相  對  人  甲○○
相  對  人  丙○○
上列當事人間因給付借款事件，異議人對於民國98年12月22日本
院98年度司促字第19190 號支付命令提出異議，本院裁定如下：
    主  文
原裁定廢棄。
    理  由
一、按當事人對於司法事務官處理事件所為之終局處分，得於處
    分送達後10日之不變期間內，以書狀向司法事務官提出異議
    。司法事務官認前項異議有理由時，應另為適當之處分；認
    異議為無理由者，應送請法院裁定之。法院認第1 項之異議
    為有理由時，應為適當之裁定；認異議為無理由者，應以裁
    定駁回之。前項裁定，應敘明理由，並送達於當事人，民事
    訴訟法第240 條之4 定有明文。本院98年度司促字第19190
    號之支付命令事件，係由本院司法事務官於民國98年12月22
    日所為之處分，並於99年1 月19日送達異議人，此有該處分
    之裁定及送達證書各1 份在卷可按，嗣異議人於10日之不變
    期間內聲明異議，亦有聲請人之異議狀在卷可按，本件聲請
    程序核無不合。
二、異議意旨略以：保證人之履行責任於主債務人不履行債務時
    即已發生，先訴抗辯權行使與否，乃保證人之權利，如保證
    人不行使此項權利，法院不得逕將法律上之效果，歸屬於保
    證人，相對人甲○○、丙○○如不欲行使此項權利，於法並
    無不可，如表示拒絕清償，自可於法定期間提出，以資救濟
    。又聲請人請求「對債務人曾曉青之財產執行無效果時，由
    債務人甲○○、丙○○給付之。」並非對待給付，當非附條
    件請求。此時相對人是否主張先訴抗辯權，法院不得而知，
    自不宜逕予駁回。退一步言，縱使認為聲請人之請求為附條
    件請求，然法令亦無明定其為不得核發支付命令之要件，爰
    聲明異議，請求按異議人之請求更為裁定等語。
三、經查，保證人之履行責任（補充責任）於主債務人不履行債
    務時即已發生（至是否行使先訴抗辯權乃別一問題），退一
    步言，縱認債權人對保證人之請求權為附條件之請求權，惟
    民事訴訟法第516 條第1 項規定，債務人對於支付命令之全
    部或一部，得於送達後二十日之不變期間內，不附理由向發
    命令之法院提出異議。其立法理由謂「督促程序之設，在依
    簡易程序保護債權人之利益，故就支付命令之聲請為裁判時
    ，只能調查合法要件，乃債權人之主張，在法律上有無理由
    ，無須就債權人所主張之請求，為實體調查審訊債務人，否
    則督促程序將失其簡易程序之特質矣。債務人之利益，依聲
    明異議權而保護之足矣。此本條所由設。」基此，債權人聲
    請法院依督促程序對債務人發支付命令，債務人得不附理由
    向法院提出異議，如該支付命令所載之請求確屬存在，債務
    人固得選擇不行使異議權，以達節省勞費，並使雙方之權利
    義務關係儘早確定之督促程序立法目的。（最高法院97年度
    台抗字第490 號民事裁定意旨參照）可知，督促程序制度目
    的端在簡捷快速，蓋債務人如認債權人主張不實，其可不附
    理由聲明異議，反之，若債務人不聲明異議，即可信兩者間
    有債權債務關係存在，因事涉私權，受理聲請之法院實無須
    過度介入，否則即有失督促程序在以簡捷之程序使債權人迅
    速取得執行名義，節省法院與當事人之勞費之立法精神。又
    觀同法第509 條亦僅規定，督促程序，如聲請人應為對待給
    付尚未履行，不得行之。作為不准核發支付命令之限制。文
    義上，無法涵括附條件之請求。依「例外從嚴」之法律解釋
    原則，附條件之請求權亦無從類推適用之。綜上，本院98年
    度司促字第19190 號支付命令謂聲請支付命令不得附條件請
    求據以駁回聲請人對保證人即相對人支付命令之聲請，尚有
    未洽。本件異議應認為有理由，爰予以廢棄，由司法事務官
    另為適法之處分。
四、依民事訴訟法第240條之4第3項，裁定如主文。
中    華    民    國    99    年    3     月    11    日
                  民事第二庭    法  官  胡晏彰
正本係照原本作成。
如不服本裁定應於送達後十日內向本院提出抗告狀，並繳納抗告
費新臺幣一千元。
中    華    民    國    99    年    3     月    11    日
                                書記官  郭松菊

司法院資訊處製作；財團法人民間司法改革基金會備份。
